【裁判字號】    98,訴,514
【裁判日期】    990210
【裁判案由】    貪污等
【裁判全文】
臺灣花蓮地方法院刑事判決               98年度訴字第514號
公  訴  人  臺灣花蓮地方法院檢察署檢察官
被      告  甲○○
選任辯護人  楊志航律師
上列被告因貪污等案件，經檢察官提起公訴（98年度偵字第59號
），被告於準備程序就被訴事實為有罪之陳述，經合議庭裁定由
受命法官獨任行簡式審判程序，判決如下：
    主  文
甲○○犯連續業務侵占罪，處有期徒刑捌月，減為有期徒刑肆月
，如易科罰金，以銀元參佰元即新臺幣玖佰元折算壹日。緩刑參
年。附表所示偽造之署押，均沒收。
    事  實
一、甲○○於民國91年8月至95年7月間為花蓮縣萬榮國小之教師
    並兼辦該校學生存簿儲金業務，為從事業務之人，竟意圖為
    自己不法所有，基於概括之犯意，於95 年4月間，連續利用
    職務上之機會，向不知情之各班級導師收取由學生交付之儲
    蓄金額後，以易持有為所有之意思，將業務上持有之學生儲
    蓄存款新臺幣（下同）112,177元侵占入己（包含95年6月之
    畢業生、轉學生及教職員子女之學生胡哲賓、林正華、潘志
    祥、孫翊翔、蔡吳瑛瑛、張玉瑄、吳翠玲、邱淑娟、田慧安
    、李思賢、郭志華、王聖蘋、鍾惠如、張慧倫、莊傳明、林
    宴等16人之儲蓄存款金額61,931元）。嗣於95 年6月間學生
    畢業期間，甲○○辦理部分學生儲蓄終止戶之結清，因前揭
    業務侵占犯行，致畢業生、轉學生及教職員子女胡哲賓等16
    人欲終結之帳戶內存款金額短缺，遂承前揭意圖為自己不法
    所有之概括犯意，未經學生鄭庭彥、馮瑋、吳淑珍、黃琳、
    王又潔、郭晉維、楊昊、蔡昱海、李慧婷、彭少郡及王浩等
    11名學生及其家長同意，於95年6月29 日，以連續偽造內容
    不實之郵政儲金匯業局學校師生儲金分戶帳及在學生存簿儲
    金團體戶提款單偽造上開學生之署押，並利用保管校長印章
    之便，盜用不知情之校長李國明之印章，在學生存簿儲金團
    體戶提款單之實習儲金局主管欄上蓋章，持以向郵局提領其
    帳戶內款項之方法，取得鄭庭彥等11名學生儲蓄存款款項合
    計93,010元，足生損害於郵局對於存簿儲金管理之正確性及
    鄭庭彥等11名學生及其家長之權益，而甲○○遂易持有為所
    有之意思，將業務上持有之93,010元侵占入己（其中61,931
    元，甲○○再偽造內容不實之郵政儲金匯業局學校師生儲金
    分戶帳及學生存簿儲金團體戶存款單，並盜用不知情校長李
    國明之印章，在學生存簿儲金團體戶存款單之實習儲金局主
    管欄上蓋章，持以將該金額存入胡哲賓等16名學生郵局帳戶
    以彌縫）。嗣因甲○○於95年8 月間調升，接辦業務之教師
    吳景雲發現學生存款金額有誤後，會同各年級教師共同循線
    追查，始發現萬榮國小學生存款共計遭甲○○侵占 205,187
    元（112,177元加上93,0 10元），經多方詢問甲○○後，甲
    ○○始承認私自挪用學生儲戶儲蓄存款，並分次歸還完畢。
二、案經花蓮縣政府告發臺灣花蓮地方法院檢察署檢察官偵查起
    訴。
    理  由
一、按刑事訴訟法第273條之1第1 項規定，除被告所犯為死刑、
    無期徒刑、最輕本刑為3 年以上有期徒刑之罪、或高等法院
    管轄第一審案件者外，於審判期日前之程序進行中，被告先
    就被訴事實為有罪之陳述時，審判長得告知被告簡式審判程
    序之旨，並聽取當事人、代理人、辯護人及輔佐人之意見後
    ，裁定進行簡式審判程序。經查，本件被告甲○○被訴貪污
    等案件，經公訴檢察官更正所犯法條為刑法第336條第2項之
    業務侵占罪，刑法第216條、第210條之行使偽造私文書罪及
    刑法第217條第2項之盜用印章罪，為前開不得進行簡式審判
    程序以外之案件，且被告於本院行準備程序時就被訴事實為
    有罪之陳述，經本院告知被告簡式審判程序之旨，並聽取被
    告之意見後，爰依前開刑事訴訟法第273 條之1第1項之規定
    ，經合議庭當庭裁定改依簡式審判程序並由受命法官獨任審
    判之，核先敘明。
二、訊據被告甲○○對於上開犯罪事實均坦承不諱，核與證人即
    教師吳景雲、傅蓉蓉在花蓮縣政府政風室訪談時之陳述及證
    人吳景雲於調查站及偵查中之證述情節相符，並有花蓮縣萬
    榮國民小學96年3月15日萬國人字第09600003590號函送查核
    小組報告書1 份附卷可稽，足認被告任意性自白與事實相符
    ，本件事證明確，被告犯行堪以認定，應依法論科。
三、被告行為後，刑法、刑法施行法業已於94年2 月2日、95年6
    月14日修正公布，並均自95年7月1日施行，參酌最高法院95
    年5月23日刑事庭第8次會議決議，應依刑法第2條第1項之規
    定，為新舊法比較：
（一）修正前刑法第33條第5款規定：「罰金：1元以上。」修正
      後該款規定「罰金：新臺幣1000元以上」，是比較新舊法
      結果，以舊法較有利於行為人。
（二）刑法第41條第1 項前段關於易科罰金之規定，修正為「犯
      最重本刑為5年以下有期徒刑以下之刑之罪，而受6個月以
      下有期徒刑或拘役之宣告者，得以新臺幣1,000元、2,000
      元或3,000元折算1日，易科罰金」；惟修正前依罰金罰鍰
      提高標準條例第2 條提高時，易科罰金之折算標準最高為
      銀元300元，最低為銀元100元即新臺幣900元或300元。比
      較結果，以修正前規定對被告較為有利。
（三）修正前具有刑法第55條牽連之關係者從一重處斷，然修正
      後之刑法業已刪除第55條牽連犯之規定，則被告所犯數罪
      即應依修正後之數罪併罰之規定分論併罰。此刪除雖非犯
      罪構成要件之變更，但顯已影響行為人刑罰之法律效果，
      自屬法律有變更，仍應比較新舊法之規定。是比較結果，
      修正後之規定並非較有利於被告。
（四）被告行為後，刑法第56 條關於連續犯之規定，業於94年1
      月7日修正通過刪除，並於95年7 月1日施行。此刪除雖非
      犯罪構成要件之變更，但顯已影響行為人刑罰之法律效果
      ，自屬法律有變更，依新法第2條第1項規定，比較新、舊
      法適用結果，數行為依新法規定原則上應予併罰，惟依舊
      法連續犯規定，得從一重處斷，是以仍應適用較有利於被
      告之行為時法律即舊法關於連續犯之規定。
（五）經綜合比較結果，新法對被告並非有利，應依刑法第2 條
      第1 項前段之規定，適用行為時法即修正前之刑法處斷之
      。
四、查被告為花蓮縣萬榮國小教師並兼辦該校學生存簿儲金業務
    ，為從事業務之人，是核被告所為，係犯刑法第336條第2項
    之業務侵占罪及刑法第216條、第210條之行使偽造私文書罪
    。原起訴書認被告涉犯係貪污治罪條例第6條第1 項第3款之
    侵占職務上持有之非公有財物罪、刑法第336條第1項之公務
    侵占罪、貪污治罪條例第5條第1項第2 款之利用職務上之機
    會，詐取財物罪、刑法第216條之行使同法第210條之偽造私
    文書罪、刑法第217條第2項之盜用印章罪、刑法第339條第1
    項之詐欺取財罪等，惟公訴人於本院審理時，業已陳述本件
    起訴之事實該當於刑法第336條第2項、第216條、第210條之
    行使偽造私文書罪，自行更正起訴犯罪事實及起訴法條，是
    本院毋庸再變更檢察官起訴之法條。又被告在學生存簿儲金
    團體戶提款單、存款單上盜用印章及偽造學生署押係偽造私
    文書之階段行為；其偽造在學生存簿儲金團體戶提款單、存
    款單後持以行使，偽造之低度行為應為行使之高度行為所吸
    收，均不另論罪。又被告先後多次業務侵占、行使偽造私文
    書犯行，均時間緊接，所犯係構成要件相同之罪名，顯係基
    於概括犯意反覆為之，應依修正前刑法第56條連續犯之規定
    ，各論以一罪，並均依法加重其刑。再被告所犯業務侵占及
    行使偽造私文書二罪間，有方法、目的之牽連關係，應依修
    正前刑法第55條之規定，從一重之業務侵占罪處斷。
五、爰審酌被告為人師表，竟貪圖利益，將其經手收取之儲蓄金
    額侵占入己，實為社會錯誤之示範，惟衡及被告於本院審理
    時已坦承全部犯行，且犯罪之行為動機、目的，手段並非暴
    戾，侵占之金額非鉅，已全數補足存入學生帳戶，此有花蓮
    縣萬榮鄉萬榮國民小學98年12月23日萬國人字第0980 00256
    9 號函在卷可按等一切情狀，量處如主文所示之刑，以資懲
    儆。另被告行為後，中華民國九十六年罪犯減刑條例業經總
    統於96年7月4日制定公布，於同年7月16 日生效施行，犯罪
    在96年4月24日以前者，除有該條例第3條所列各罪，且經宣
    告死刑、無期徒刑或逾有期徒刑1年6月之刑者，不予減刑外
    ，餘均依該條例第2條第1項之規定減刑，其中有期徒刑、拘
    役或罰金，減其刑期或金額2分之1，該條例第2 條第1項第3
    款、第3條第1項分別定有明文。查被告犯罪時間均在96 年4
    月24日前，復無前開條例所列不予減刑之情形，應依中華民
    國九十六年罪犯減刑條例第2條第1項第3款、第7條、第9 條
    之規定，減刑2分之1如主文所示，併諭知易科罰金之折算標
    準。
六、又查被告未曾受有期徒刑以上刑之宣告，有臺灣高等法院被
    告前案紀錄表各1 份在卷可憑，其因一時失慮，致涉本案犯
    行，犯罪情節尚屬輕微，且其坦承犯行，犯後態度良好，被
    告經此科刑之教訓，當知所警惕，而無再犯之虞，另被告在
    花蓮、臺東地區任教期間，因教學認真、績效良好，數度獲
    有嘉獎獎勵，有獎狀、嘉獎令文影本、臺東縣政府獎狀影本
    、嘉獎令文影本數紙在卷可稽（本院卷第55-75 頁），又其
    需撫養幼女之家庭生活狀況等情，有戶口名簿影本、托兒所
    親職手冊影本各1份可佐（本院卷第49-54頁），本院認其所
    受刑之宣告以暫不執行為適當，併宣告緩刑3年。
七、被告偽造附表所示之署押雖未扣案，但未能證明業已滅失，
    自應依刑法第219條規定併予宣告沒收。
據上論斷，應依刑事訴訟法第299條第1項前段，刑法第2條第1項
、第336條第2項、第216條、第210條、第74條第1項第1款、第21
9條，修正前刑法第55條、第56條、第41條第1項前段，廢止前之
罰金罰鍰提高標準條例第1條前段、第2條，現行法規所定貨幣單
位折算新臺幣條例第2條，中華民國九十六年罪犯減刑條例第2條
第1項第3款、第7條、第9條，判決如主文。
本案經檢察官黃蘭雅到庭執行職務
中    華    民    國    99    年    2     月    10    日
                  刑事第四庭    法  官  魏俊明
以上正本證明與原本無異。
如不服本判決應於收受送達後10日內向本院提出上訴書狀，並應
敘述具體理由。其未敘述上訴理由者，應於上訴期間屆滿後20日
內向本院補提理由書(均須按他造當事人之人數附繕本)「切勿逕
送上級法院」。
中    華    民    國    99    年    2     月    10    日
                                 書記官
附錄本案所犯法條全文
中華民國刑法第210條
偽造、變造私文書，足以生損害於公眾或他人者，處5 年以下有
期徒刑。
中華民國刑法第216條
行使第210條至第215條之文書者，依偽造、變造文書或登載不實
事項或使登載不實事項之規定處斷。
中華民國刑法第336條第2項
對於業務所持有之物，犯前條第1項之罪者，處6月以上5 年以下
有期徒刑，得併科3千元以下罰金。
附表：
95年6月29 日學生存簿儲金團體戶提款單上所偽造之「鄭庭彥」
、「馮瑋」、「吳淑珍」、「黃琳」、「王又潔」、「郭晉維」
、「楊昊」、「蔡昱海」、「李慧婷」、「彭少郡」及「王浩」
之署押各1枚。

司法院資訊處製作；財團法人民間司法改革基金會備份。
